【裁判字號】    95,交抗,209
【裁判日期】    951012
【裁判案由】    聲明異議
【裁判全文】
臺灣高等法院臺南分院刑事裁定         95年度交抗字第209號
抗  告  人  交通部公路總局嘉義區監理所雲林監理站
受 處 分人  太上交通企業股份有限公司
代  表  人  甲○○
上列抗告人因受處分人違反道路交通管理處罰條例案件，不服台
灣雲林地方法院中華民國95年9月8日所為裁定（95年度交聲字第
95 號），提起抗告，本院裁定如下：
    主  文
抗告駁回。
    理  由
一、本件抗告意旨略以：抗告人認本案為警方舉發異議人「超載
    」之違規行為，非舉發異議人所有車輛「未請領臨時通行證
    」違規（經查警方未舉發「未請領臨時通行證」違規），該
    二項違規部分屬二種不同違規行為，從而，道路交通管理處
    罰條例第29條第1項第2款與第29條之2第1項係針對二種不同
    違規行為訂定之處罰法條，第29條第1項第2款並非第29條之
    2之特別規定，不應僅處罰「未請領臨時通行證」而對超重
    部分不加處分，依法提起抗告，請求撤銷原裁定。
二、原裁定意旨略以：
（一）按汽車裝載貨物應依照其核定之總重量載運，若裝載貨物
      超重，影響行車安全，自應加以處罰，道路交通管理處罰
      條例第29條之2第1項固有明文，但裝載之物若為整體物品
      時，又超過汽車經核定得裝載之總重量時，該物品既不能
      分割裝載，自應例外在考慮行車安全之條件下准其裝載，
      故要求其裝載整體物品超重時應請領臨時通行證，此參見
      同條例第29條第1項第2款規定「裝載整體物品有超重、超
      長、超寬、超高，而未請領臨時通行證，或未懸掛危險標
      識」自明，是就立法意旨而言，本條例第29條第1項其本
      來即係認為整體物為追求社會經濟利益價值高於超重所造
      成之危險，所以例外而為規定，而為行政管理之便，方才
      要求超重整體物之裝載，須經過行政手續報備許可，即可
      上路，是故，違反第29條第1項之規定，就社會經濟利益
      角度而言，整體物裝載超重之不法程度顯然較一般可散裝
      物品超重之不法程度為低（因為散裝貨物本來就可以要求
      裝載人分開裝載，不要違規，但是整體物不可分割，裝載
      人違規裝載，乃物之本質使然，可罰之不法性自然較低）
      。再者，同條例第29條第1項第2款係規定之構成要件本身
      ，除行為人裝載整體物品超重外，而且行為人係沒有請領
      通行證為要件，較之第29條之2規定，只須超重即須處罰
      而言，法律構成要件內涵顯然較多，是故，會構成第29
      條第1項第2款之違規行為，顯然均同時會構成第29條之2
      之違規，而構成第29條之2之要件者，並不當然會構成第
      29條第1項第2款之要件，二款相互比較，顯然第29條第1
      項第2款乃係第29條之2之特別規定，至為明確。是裝載整
      體物超重，未請領通行證違規者，除依第29條第1項第2款
      處罰外，並無再適用第29條之2併為處罰之餘地。至於交
      通部91年8月30日交路字第0910048828號函釋所認該條例
      第29條第1項第2款、第29條之2第1項係不同之行政法上義
      務，應分別予以裁罰之見解，造成同一行為，兩次評價實
      與法律規定內涵不符，自無足採。
（二）本件異議人所有之車牌號碼259-GM3號營業貨運曳引車於
      95年1月6日下午6時59分許，由司機蘇建丞駕駛該車裝載
      挖土機，在國道1號北上358公里處，經警會同司機以地磅
      過磅總重為70.08公噸，而該車經核定裝載之總重量為35
      公噸，乃由警製單舉發超載35.08公噸等情，業為異議人
      所自承，並有內政部警政署國道公路警察局公警局交字第
      Z00000000號舉發違反道路交通管理事件通知單1件在卷可
      稽，應可認定。
（三）異議人所裝載之貨品乃係挖土機，為不可分割之整體物，
      而受處分人雖領有臨時通行證，有卷附之貨車裝載整體物
      品臨時通行證1 紙可證，然自該臨時通行證上通行條件欄
      第2 點載有「裝載物品與本證記載不符或未附裝載圖及裝
      載圖所記載尺度與右表『裝載後車輛尺度』欄不符者，以
      無通行證論」等內容觀之，本件異議人所有系爭車輛此次
      載運70.08 公噸之整體物，重量顯逾前揭臨時通行證之許
      可範圍（42公噸），其載運超重，自不能援引上開臨時通
      行證，據為合法通行之依據。是異議人於上揭時、地，裝
      載整體物品有超重，且未就該整體物重量請領臨時通行證
      之事實，應堪認定。衡諸上開說明，自僅能依照上開條例
      第29條第1項第2款加以處罰，並無適用第29條之2處罰之
      餘地，甚為明確。
（四）從而，原處分機關逕依同條例第29條之2第1項、第3項之
      規定處罰容有未洽，本件受處分人異議有理由，自應由本
      院將原處分撤銷，改依上開條例第29條第1項第2款、第2
      項，諭知如主文第2項所示之處罰及違規紀錄。
三、經查：道路交通管理處罰條例第29條第1項第2款、第29條之
    2第1項，對於汽車載物超重均設有處罰之規定，該條例第29
    條之2第1項規定「汽車裝載貨物超過核定之總重量」，係對
    於汽車載運貨物超重之一般規定，但載運之貨物若屬整體物
    品不可分割，且重量顯超過該載運車輛核定之總重量時，亦
    非絕對不可載運，而是例外許可於請領臨時通行證後即得載
    運，此觀同條例第29條第1項第2款規定「裝載整體物品有超
    重、超長、超寬、超高，而未請領臨時通行證，或未懸掛危
    險標識」自明。此外，同條例第29條第1項第1款係規定「裝
    載貨物超過規定之長度、寬度、高度者」，與前揭同條項第
    2款之間，該條第1款係指一般貨物而言，並未處罰「超重」
    之情形，若有超重，自應依同條例第29條之2第1項、第3項
    規定加以處罰；反之，該條第2款對於「整體物品」之「超
    重」既已處罰，自無再適用同條例第29條之2第1項、第3項
    規定之理。況同條例第29條之2第1項於90年10月2日修正前
    ，原係列於同條例第29條第1項第1款，而同條例第29條第1
    項第1款原係列於同條例第29條第1項第2款，是依法條體系
    解釋之結果，道路交通管理處罰條例第29條之2所謂「貨物
    」之意涵自應與第29條第1項第1款「貨物」為相同之解釋；
    據此，足認該條例第29條之2第1項係對於汽車裝載「貨物」
    超重之一般規定，而第29條第1項第2款則係針對裝載「整體
    物品」超重之特別規定。從而，本件系爭車輛所載運之貨物
    係挖土機1具，既屬於不可分割之整體物品，則其載運超重
    且未請領臨時通行證之違規行為，自應依該條例第29條第1
    項第2款、第2項、第3項之規定處罰，而非依同條例第29條
    之2第1項、第3項之規定處罰甚明。
四、本院經核，原裁定認事用法，均無違誤。是抗告人所辯，顯
    對上開法律規定之適用，有所誤解。綜上所述，本件原審將
    抗告人對受處分人所為依道路交通管理處罰條例第29條之2
    第1項、第3項之規定裁處罰鍰之部分撤銷，改為依同條例第
    29條第1項第2款、第2項諭知如裁定主文之處罰及違規紀錄
    ，核無不合。抗告意旨，依上所述，為無理由，應予駁回。
五、據上論結，應依道路交通案件處理辦法第26條，刑事訴訟法
    第412條，裁定如主文。
中    華    民    國    95    年    10    月    12    日
                  刑事第三庭  審判長法  官  陳義仲
                                    法  官  蘇清水
                                    法  官  宋明蒼
以上正本證明與原本無異。
不得再抗告。
                                    書記官  翁心欣
中    華    民    國    95    年    10    月    12    日


司法院資訊處製作；財團法人民間司法改革基金會備份。
